臺灣嘉義地方法院民事判決
110年度嘉簡字第324號
原      告  賴振忠  
            賴振陸  
共      同
訴訟代理人  陳振榮律師                      
被      告  賴振安  
訴訟代理人  吳麗梅  
被      告  賴芳成  
            賴芳志  

            賴素瑩  
兼  上三人
訴訟代理人  賴卉心  
上列當事人間請求返還不當得利事件，本院於民國110年9月16日
言詞辯論終結，判決如下：
    主      文
被告賴振安應給付原告賴振忠68,700元及自民國110年5月24日起
至清償日止，按週年利率5％計算之利息。
原告其餘之訴駁回。
訴訟費用由被告賴振安負擔百分之26，餘由原告負擔。
本判決原告勝訴部分得假執行。但被告賴振安如以新臺幣68,700
元為原告預供擔保，得免為假執行。
原告其餘假執行之聲請駁回。
　　事實及理由
臺、程序事項：
    按訴狀送達後，原告不得將原訴變更或追加他訴，但擴張或
    減縮應受判決事項之聲明者，不在此限，民事訴訟法第255
    條第1項第3款定有明文。本件原告原起訴請求：1.被告賴芳
    成等4人應分別給付原告賴振忠、賴振陸各新臺幣（下同）1
    5,000元，及自起訴狀繕本送達翌日起至清償日止，按週年
    利率5％計算之利息，且應自起訴狀繕本送達翌日起按月分別
    連帶給付原告賴振忠、賴振陸各250元。2.被告賴振安應給
    付原告賴振忠20,083元及自起訴狀繕本送達翌日起至清償日
    止，按週年利率5％計算之利息；被告賴芳成、賴芳志、賴素
    瑩、賴卉心（下稱被告賴芳成等4人）各應給付原告賴振忠6
    ,426元、原告賴振陸1,406元及自起訴狀繕本送達翌日起至
    清償日止，按週年利率5％計算之利息。3.被告賴振安應給付
    原告賴振忠2,422元，及自起訴狀繕本送達翌日起至清償日
    止，按週年利率5％計算之利息。4.被告賴振安應分別給付原
    告賴振忠、賴振陸45,800元及自起訴狀繕本送達翌日起至清
    償日止，按週年利率5％計算之利息。嗣於民國110年8月12日
    言詞辯論期日撤回訴之聲明第3項關於地價稅代墊款2,422元
    之請求（見本院卷第311頁），又於110年9月16日言詞辯論
    期日變更訴之聲明第1、4項為：被告賴芳成等4人應給付原
    告賴振忠45,000元，原告賴振陸45,000元，及自起訴狀送達
    翌日起至清償日止，按週年利率5％計算之利息，且自起訴狀
    送達翌日起按月給付原告賴振忠750元，原告賴振陸750元；
    被告賴振安應給付原告賴振忠68,700元，及自起訴狀送達翌
    日起至清償日止，按週年利率5％計算之利息。核原告所為屬
    減縮、擴張應受判決事項之聲明，揆諸前開法條，並無不合
    ，自應准許。
貳、實體事項
一、原告主張略以：
（一）原告賴振忠、賴振陸、被告賴振安與被告賴芳成等4人之
      父賴振華為兄弟，同為被繼承人賴清標之子女。賴清標於
      107年間因車禍往生，原告賴振忠、賴振陸及被告賴振安
      與肇事者達成和解，由肇事者賠償3人共252萬元，賴振華
      因早已往生，故被告賴芳成等4人就本件車禍並無權求償
      ，但當時肇事者之保險公司要求原告提出賴振華之除戶謄
      本以辦理理賠，故原告賴振忠便委請被告賴芳成等4人等
      人幫忙申請賴振華之除戶謄本，詎料，被告等人竟要求原
      告賴振忠須就此給付50萬元，且須「一手交錢、一手交貨
      （除戶謄本）」，原告無奈之下，只能另外向嘉義地檢署
      申請賴振華之死亡證明書提供予保險公司，最後才獲得保
      險公司之理賠。
（二）在賴清標往生之後，在幾個兄弟商量之後，便先從被繼承
      人賴清標存款中領取27萬元處理賴清標喪葬事宜，後來被
      告賴芳成等4人等人堅持主張該27萬元之存款有1/4是屬於
      其等之權利，要求原告賴振忠、賴振陸、被告賴振安各匯
      22,500元匯給他們，被告賴芳成等4人並未拿出款項支付
      喪葬費用。又兩造固然曾於107年8月簽署遺產分配協議書
      ，但事後雙方又發生歧見，因此被告賴芳成等4人便向法
      院聲請分割遺產，並於108年9月間經鈞院調解成立，做成
      內容如附表所示之108年度家調字第240號調解筆錄（下稱
      系爭調解筆錄），其中就賴清標所留之未保存登記建物部
      分（門牌號碼嘉義縣○○鄉○○村○○000號、稅籍編號分別為Z
      00000000000、Z00000000000，下合稱系爭建物），由兩
      造依應繼分比例取得。
（三）被告賴芳成等4人應返還不當得利：
　　1.按民法第818條所定各共有人按其應有部分，對於共有物
      之全部有使用收益之權，係指各共有人得就共有物全部，
      於無害他共有人之權利限度內，可按其應有部分行使用益
      權而言。是共有人倘逾越其應有部分之範圍使用收益，至
      其所受利益超過其應有部分比例，即難謂不應對他共有人
      負返還不當得利之責（最高法院97年度台上字第1790號民
      事判決參照）。如前所述，賴清標所留之系爭建物由兩造
      依應繼分比例取得，然目前系爭建物多年以來即由被告賴
      芳成等4人管領使用中，甚至於分割遺產後仍繼續使用，
      並將系爭建物出租予他人，被告賴芳成等4人收取之租金
      超越其應有部分比例，原告請求返還其應有部分比例之所
      獲利益為不當得利之數額，應屬可採。
　　2.被告賴芳成等人於賴振華往生（102年間）之後即占用系
      爭建物，於本案自承於108年9月開始以每月3,000元出租
      予阮氏河，現在亦以每月3,000元出租予曾詣翔，是以，
      系爭建物之每月相當不當得利之數額應為3,000元，且縱
      使被告賴芳成等人於108年9月之前未將建物出租，其仍受
      有相當於租金之不當得利。就被告賴芳成等4人應返還不
      當得利部分以每月3,000元計算，請求前5年期間（105年5
      月至110年4月）之不當得利，所應分別給付原告賴振忠、
      賴振陸相當於租金之不當得利為4萬5,000元【計算式：3,
      000元×60個月×1/4＝45,000元】，是原告賴振忠、賴振陸
      請求被告每人各應給付4萬5,000元，核屬有據，且被告等
      人應自起訴狀繕本送達翌日起按月分別給付原告賴振忠、
      賴振陸750元【計算式：3,000元×1/4＝750元】，亦有理由
      。
　　3.本件原告所請求者乃基於系爭建物所有人之身分，因系爭
      建物遭他共有人出租所得請求之不當得利，並非因遺產分
      配所產生之請求權，故不在系爭調解筆錄成立之和解範圍
      內。
　　4.另系爭建物自賴振華往生之後即由被告賴芳成等人出租予
      他人使用，房租既然都是被告賴芳成等人收取，則水費、
      修繕費用自應由被告賴芳成等人負擔。
（三）被告5人應返還原告賴振忠代墊之被繼承人賴清標及賴氏
      祖先喪葬費之不當得利：
　　1.參酌最高法院74年台上字第1367號判決要旨：「因遺產而
      生之捐稅及費用，應由繼承人按其應繼分負擔之，此為繼
      承人間之內部關係，從而繼承人之一代他繼承人墊支上開
      捐稅及費用者，該墊支人得依不當得利規定向他繼承人請
      求返還其應負擔部分。至民法第1150條規定得向遺產中支
      取，並不阻止墊支人向他繼承人按其應繼分求償，尤其於
      遺產分割，更為顯然」。是被繼承人之喪葬費用，是否為
      繼承費用，民法雖未為規定，然此項費用既為完畢被繼承
      人之後事所不可缺，參酌遺產及贈與稅法第17條第1項第1
      0款亦規定被繼承人之喪葬費用由繼承財產扣除，應認喪
      葬費用亦屬繼承費用，而應由繼承人按其應繼分負擔之，
      則繼承人之一如已代他繼承人墊支喪葬費用，自得依不當
      得利規定向他繼承人請求返還其應負擔部分。
　　2.本件賴清標往生後，主要由原告賴振忠辦理喪事，當時繼
      承人協議先從賴清標存款中領取27萬元，再加上賴清標之
      農保死亡給付，再以支付相關喪葬費用，然而當時被告賴
      芳成等4人主張該27萬元之存款有1/4是屬於其等之權利，
      要求原告賴振忠、賴振陸、被告賴振安各匯22,500元給他
      們，但被告賴芳成等4人事後卻未再拿出款項支付喪葬費
      用，又賴清標之喪葬費用屬於繼承費用，而應由全部繼承
      人按其應繼分負擔之，亦如前述，是原告額外墊付之喪葬
      費用即應由賴清標之全部繼承人即兩造依比例負擔（原告
      賴振、賴振陸、被告賴振安各1/4，被告賴芳成等4人各1/
      16），惟被告賴芳成等4人並未支付其應分擔額，為此，
      原告2人自得依不當得利之法律關係，向被告賴芳成等4人
      請求返還上開應負擔部分，是原告2人請求被告賴芳成等4
      人各應返還1,406元及其法定遲延利息，應有理由。
　　3.又原告賴振忠支付賴家祖先撿骨相關費用，包括「賴石開
      撿骨納塔等費用4萬3,000元」、「賴氏祖先撿骨納塔等費
      用11萬2,000元（但因為賴清標以下子系僅為三房之一房
      ，故原告賴振忠僅支出1/3即3萬7,333元」，原告另依不
      當得利之法律關係，向被告5人請求返還上開應負擔部分
      ，是原告請求被告賴振安應返還20,083元（計算式：43,0
      00÷16＋37,333÷16＝20,083）及其法定遲延利息，應有理由
      。綜上，被告賴振安應給付予原告賴振忠20,083元，被告
      賴芳成等4人各應給付予原告賴振忠6,426元、原告賴振陸
      1,406元。
　　4.原告賴振忠支出上開賴家祖先撿骨相關費用與賴清標之遺
      產分割事件無關，不在系爭調解筆錄成立之和解範圍內，
      原告自得另依不當得利之法律關係，向被告5人請求返還
      上開應負擔部分。
（四）被告賴振安應返還原告賴振忠、賴振陸請領喪葬津貼之利
      益：
　　1.按被保險人之父母、配偶或子女死亡時，依左列規定，請
      領喪葬津貼：一、被保險人之父母、配偶死亡時，按其平
      均月投保薪資，發給三個月。被保險人於保險效力開始後
      停止前，發生保險事故者，被保險人或其受益人得依本條
      例規定，請領保險給付；同一種保險給付，不得因同一事
      故而重複請領。本條例之喪葬津貼、遺屬年金給付及遺屬
      津貼，以一人請領為限，符合請領條件者有二人以上時，
      應共同具領，未共同具領或保險人核定前如另有他人提出
      請領，保險人應通知各申請人協議其中一人代表請領，未
      能協議者，喪葬津貼應以其中核計之最高給付金額，遺屬
      津貼及遺屬年金給付按總給付金額平均發給各申請人。保
      險人依前二項規定發給遺屬給付後，尚有未具名之其他當
      序遺屬時，應由具領之遺屬負責分與之，勞工保險條例第
      62條第1項第1款、第19條、第22條、第63之3條第2項、第
      4項定有明文。而行政院勞工委員會亦於100年12月23日以
      勞保2字第1000140467號函：「2人以上勞工保險被保險人
      依勞工保險條例規定請領家屬死亡喪葬津貼者，應共同具
      領。未共同具領，保險人應通知由一人代表請領。未能協
      議，應以核計最高金額平均發給各申請人，如有未具名者
      ，應由具領之人負責分與之」等語，重申勞工保險條例第
      62之3條第2項、第4項之法規意旨。　　　
　　2.本件賴清標往生後，原告賴振忠與被告賴振安皆有請領勞
      保喪葬津貼之資格，但雙方推由被告賴振安向勞保局請領
      父親之喪葬津貼，但被告賴振安迄今仍未將喪葬津貼平均
      分配予原告賴振忠。若以投保薪資45,800元計算，而所得
      請領之喪葬津貼為3個月計算，被告賴振安應領得137,400
      元，故原告賴振忠及被告賴振安各應分得之上開喪葬津貼
      為68,700元。惟被告賴振安保有原告得依法請領喪葬津貼
      之利益未予返還，自係違反上開規定，欠缺利益歸屬之正
      當性，被告賴振安既無法律上之原因，致原告賴振忠受有
      68,700元之損害，原告賴振忠自得依民法第179條等不當
      得利之規定，請求被告將其無法律上原因所受之利益並附
      加利息償還之。
（五）並聲明：
    1.被告賴芳成等4人應分別給付原告賴振忠45,000元，原告
      賴振陸45,000元，及自起訴狀繕本送達翌日起至清償日止
      ，按週年利率5％計算之利息，且應自起訴狀繕本送達翌日
      起按月給付原告賴振忠750元、原告賴振陸750元。
　　2.被告賴振安應給付原告賴振忠20,083元及自起訴狀繕本送
      達翌日起至清償日止，按週年利率5％計算之利息；被告賴
      芳成等4人各應給付原告賴振忠6,426元、原告賴振陸1,40
      6元及自起訴狀繕本送達翌日起至清償日止，按週年利率5
      ％計算之利息。
　　3.被告賴振安應給付原告賴振忠68,700元及自起訴狀繕本送
      達翌日起至清償日止，按週年利率5％計算之利息。
　　4.訴訟費用由被告負擔。
　　5.原告願供擔保，請准宣告假執行。
二、被告答辯：
（一）被告賴振安答辯略以：
　　1.按「和解者，謂當事人約定，互相讓步，以終止爭執或防
      止爭執發生之契約，且和解契約並不以書面為要件，此外
      ，和解有使當事人所拋棄之權利消滅及使當事人取得和解
      契約所訂明權利之效力。」（最高法院109年度台簡上字
      第48號民事判決參照）。經查，兩造前就被繼承人賴清標
      所留遺產，就賴清標所留遺產如何分配及兩造權利義務關
      係做成系爭調解筆錄，其中第六點後段言明「又兩造之後
      不得再對遺產分配有任何爭執，兩造願意就遺產分配所生
      之相關請求權均拋棄之（例如侵權行為損害賠償、不當得
      利、繼承相關請求權，舉例但不限）」。則本件原告起訴
      所請求者，均屬因遺產分配而產生之相關請求權，依前開
      調解筆錄，雙方就相關請求權業已拋棄，不得另行請求，
      原告復提起本件訴訟實有違誠信原則亦與法有違。
　　2.再者，是否將被繼承人之遺骸遷葬（即俗稱「撿骨」）乙
      節，應屬共有物之管理行為，自應依民法第828條第2項準
      用第820條第1項之規定行之。原告等人就有無撿骨必要、
      何時撿骨、如何撿骨、花費如何，從未與被告賴振安商量
      ，未經同意貿然行之，且此亦非屬遺產之管理費用，被告
      自無給付該筆款項之義務。
　　3.如前所述，原告所主張之喪葬津貼不當得利返還業已涵蓋
      於前開和解筆錄第六點後段內，亦即原告早已拋棄該部分
      請求權，不得再請求此部分金額。
　　4.末查，本案實係肇因於另案分割共有物事件，被告等人不
      同意原告所提分割方案，經鈞院109年度訴字第333號判決
      採取被告等人之分割方案，判決確定後，原告提議向被告
      購買土地遭拒，原告心有不甘方才提起本案，否則納骨塔
      費用為108年4月24日繳納、喪葬津貼更是遠在107年即領
      取，時間點均在前開調解筆錄之後，倘原告有意請求，豈
      可能未記載於調解筆錄內，顯見原告早已拋棄此一請求權
      。
　　5.就原告所主張勞保津貼返還部分：
　　⑴被告雖與原告於賴清標往生後之107年4月23日提領賴清標
      之農會帳戶現金27萬元，原因純屬原告表示此筆為喪葬費
      用之急用須先提領，爾後此費用之相關處理流向卻從未徵
      求被告之同意，亦未公開任何費用之支出明細。
　　⑵原告於喪葬期間所收取之奠儀款項亦屬於被告之分配權，
      但卻因原告堅持表示此筆費用已經於前次之喪葬開銷全數
      花光，但在喪葬期間卻從未公開及商討任何費用支出，被
      告賴振安亦完全不知道此筆費用金額。
　　⑶承上，原告從賴清標喪禮到結束期間，總共提領至少42萬3
      ,000元（喪葬期間之奠儀費用完全不知道金額），另外原
      告生性獨裁，喪葬期間曾經私下予以原告賴振忠之老婆一
      年1萬2,000元之拜拜費用（為期一年）及其他費用，原告
      依舊從未與被告告知這段喪葬期間之所有支出，甚至毫無
      商討，只一味表示已提領出之費用已完全花光，卻毫無根
      據，但此筆喪葬處理費的確遠遠超過一般辦理喪葬事宜之
      市場行情，所以原告單方面說詞絲毫無法令人信服，也藐
      視被告之合法繼承權，更完全私自運用所有之款項支出，
      從未有討論空間。
　　⑷再者，勞保喪葬津貼原意屬補助勞保保險人在喪葬期間所
      必須支出花費之補助，原告在喪葬費之支出交代也毫無清
      楚，甚至遠超過市場行情，故原告毫無資格要求被告返還
      這筆補助費用等語。
　　6.並聲明：　
　　⑴原告之訴駁回。
　　⑵訴訟費用由原告負擔。
　　⑶如受不利判決，願供擔保請准宣告免為假執行。　
（二）被告賴芳成等4人答辯略以：
　　1.針對賴清標遺產之系爭建物部分：
　　⑴賴清標遺產之系爭建物是已超過40年之老舊平房，早年賴
      清標口頭予諾給大房賴振華及其子女使用，並由賴振華自
      行負擔房屋整理與修繕所有費用，房屋才能得以繼續使用
      與安身居住。
　　⑵於108年9月18日鈞院調解筆錄所述，兩造對於遺產之分配
      方式並無異議，且均同意其分配方式，兩造不得再對遺產
      分配有任何爭執，並就遺產分配所生之相關請求權拋棄之
      （例如侵權行為損害賠償、不當得利、繼承相關請求權，
      舉例但不限）。
　　⑶系爭建物仍存放賴氏祖先牌位以及供奉神明，被告定期會
      前往祭拜，因屋況老舊且屋齡已超過40年，多處受到天災
      之破壞與自然之損壞，於107年至今，為維持房屋狀況及
      避免倒塌，於107至110年間由被告等，陸續支付房屋修繕
      費用，總計花費102,700元。
　　⑷為維持老舊建物之屋況，希望利用人氣讓房屋得以繼續保
      持，於108年9月請阮氏河女士入住照顧同時維持屋況，並
      以低於市場行情之價格，阮氏河每月支付3,000元予被告
      ，一直到109年9月止搬離，為期一年。
　　⑸承上，依鈞院109年度訴字第333號判決書，其建物位在被
      告賴芳成等4人之水西段411地號-甲區土地位置上方，其
      每月費用扣除1,500元土地使用費，實際建物使用收入每
      月為1,500元，為期一年，總計18,000元（計算式：自108
      年9月至109年9月，1,500元×12個月＝18,000元），原告要
      求返還其建物之應有部分比例收入，依建物應繼分比例各
      為1/4，原告賴振忠與賴振陸可各得4,500元（計算式：18
      ,000元×1/4＝4,500元）。
　　⑹另為維護建物屋況，自110年5月5日起，被告請曾詣翔入住
      照護，截至110年8月5日止共計3個月，曾詣翔每月支付3,
      000元（土地使用費1,500元，建物使用費1,500元），總
      建物租金收入4,500元（計算式：1,500元×3＝4,500元）。
      依原告持有建物應繼分比例各為1/4，原告賴振忠與賴振
      分別可各得1,125元（計算式：4,500元×1/4＝1,125元）。
　　⑺系爭建物自109年至110年間由被告等進行修繕後才能供人
      居住，建物修繕費用合計是977,000元，為符合公平公正
      ，原告為共有人享有建物之共同權利，同時也應盡義務，
      原告提出返還建物應繼分比例之權利，被告同時提出要求
      原告必須支付共有不動產建物應繼分比例之修繕費用，應
      屬合理，原告賴振忠、賴振陸必須各自將建物修繕費用24
      ,425元（計算式：97,700元×1/4＝24,425元），才能收取
      建物租金收益，此部分被告要主張抵銷，扣除租金收益後
      ，原告賴振陸與賴振忠每人尚應支付18,800元（計算式：
      24,425元－4,500－1,125＝18,800元）。
　　⑻針對原告所提系爭建物收益費用計算金額部分：
　  　①原告在系爭建物之繼承所有權，應自賴清標往生後107年
        4月以後才開始，原告提出自105年5月至110年4月共計6
        0個月依據為何？
　  　②針對原告提出縱使未將建物出租，仍受有相當租金之不
        當得利之說詞予以駁回，該系爭建物於賴清標生前便口
        頭予諾給大房賴振華及其子女使用，自賴清標往生後，
        於107年經過所有繼承人簽署協議書，兩造均同意由被
        告賴芳成取得全部，故被告持續使用系爭建物並無不法
        ，亦無須支付相當租金之費用予原告。
    2.返還賴清標及賴氏祖先喪葬費之不當得利部分：
    ⑴賴清標於107年4月17日因車禍事故往生，原告賴振陸、賴
      振忠、被告賴振安，在完全無知會被告等之情況下，於10
      7年5月16日與車禍事故對造人陸玉梅、馬勖翔達成和解，
      兩造同意調解內容：馬勖翔願賠償原告賴振陸、賴振忠、
      被告賴振安等三人喪葬費、醫療費、精神慰撫金等計2,52
      0,000元，於107年6月16日前給付完。
    ⑵原告賴振陸、賴振忠、被告賴振安在完全無知會共同繼承
      人即被告等之情況下，依原告110年4月30日起訴狀內容表
      示，已由被告賴振安向勞保局申請賴清標死亡喪葬津貼，
      估計實領金額137,400元。
    ⑶原告賴振陸、賴振忠、被告賴振安依農民健康保險條例第4
      0條規定，農保被保險人於農保加保有效期間死亡，得領
      取農保喪葬津貼，在完全無知會共同繼承人賴芳成、賴芳
      志、賴素瑩、賴卉心之情況下，原告已向農保局申請賴清
      標喪葬津貼，實領金額153,000元。
    ⑷承上，原告賴振陸、賴振忠、被告賴振安總計領取賴清標
      死亡喪葬津貼為2,810,000元（計算式：2,520,000＋137,0
      00＋153,000＝2,810,000元），原告賴振陸、賴振忠、被告
      賴振安每人實領金額為936,666元（計算式：2,810,000×1
      /3＝936,666元），反之共同繼承人即被告賴芳成等4人為0
      元。
    ⑸承上，原告賴振陸、賴振忠、被告賴振安若為支付賴清標
      死亡喪葬費用及賴氏祖先喪葬等費用，依照辦理喪葬支出
      費用之市場行情，已有相當餘裕，原告110年4月30日提出
      要求被告等支付原告賴振忠於108年4月代墊之賴氏祖先納
      骨塔使用費及撿骨費用，以及賴清標喪葬費用，並無理由
      。
    ⑹原告賴振陸、賴振忠、被告賴振安於賴清標往生後，於107
      年4月23日在完全無知會被告等之情況下，原告擅自前往
      水上鄉農會盜領賴清標帳戶內現金270,000元，被告等於1
      08年8月鈞院家事法庭調解時尚未追究原告盜領遺產之偽
      造文書、詐欺及侵占之刑事責任，僅要求原告返還遺產應
      繼分之權利67,500元（計算式：270,000×1/4＝67,500元）
      ，便不予以追究盜領乙事，於系爭調解筆錄，原告必須於
      108元10月21日分別個自將22,500元匯入被告帳戶內。
    ⑺原告於107年4月23日盜領農會現金乙事，與原告108年4月
      所支付納骨塔及喪葬費用，依系爭調解筆錄第6項，兩造
      對於遺產之分配方式並無異議，且均同意其分配方式，兩
      造不得再對遺產分配有任何爭執，並就遺產分配所生之相
      關請求權拋棄之（例如侵權行為損害賠償、不當得利、繼
      承相關請求權，舉例但不限），針對原告起訴請求返還不
      當得利等說法毫無理由，應予駁回。
（三）並聲明：1.請求駁回原告之訴。2.訴訟費用由原告負擔。
      3.如受不利之判決，願供擔保請准宣告免予假執行。
三、兩造不爭執事項及本件爭點：　　
（一）兩造不爭執事項：
    1.原告賴振忠、賴振陸、被告賴振安，與被告賴芳成等4人
      之父親賴振華（97年5月12日歿）為兄弟關係，同為賴清
      標之子女。賴清標前於107年間過世，原告賴振忠、賴振
      陸、被告賴振安，與被告賴芳成等4人為被繼承人賴清標
      之全體繼承人。
    2.賴清標前於107年間因車禍過世，原告賴振忠、賴振陸、
      被告賴振安已與肇事者經嘉義縣○○鄉○○○○○000○○○○○000號
      調解書調解成立，由肇事者賠償原告賴振忠、賴振陸、被
      告賴振安喪葬費、醫療費、精神慰撫金252萬元。
    3.賴清標喪葬費用合計507,800元係由原告賴振忠、賴振陸
      先行支付。
    4.兩造前於108年9月18日成立系爭調解筆錄，內容如附表所
      示。
    5.系爭建物為兩造所共有，原告賴振忠、賴振陸、被告賴振
      安權利範圍各4分之1，被告賴芳成等4人權利範圍各16分
      之1，系爭建物曾前後以每月租金3,000元，於108年9月5
      日至109年9月4日出租與承租人阮氏河，自110年5月5日起
      迄今出租於承租人曾詣翔，租金均由被告賴芳成等4人收
      取。
    6.原告賴振忠與被告賴振安於被繼承人賴清標過世之時，均
      為投保勞工保險之保險人，被告賴振安自勞保局領取喪葬
      津貼137,400元。
　　7.108年4月間，賴府祖先即賴濶嘴、賴黃金、賴賀撿骨及納
      骨堂費用合計112,000元，賴清標為三姊弟，一房分攤37,
      333元，及賴石開撿骨及納骨堂費用合計43,000元，係由
      原告賴振忠、賴振陸先行支付。
（二）本件爭點：
    1.原告請求被告賴芳成等4人應給付關於自105年5月至110年
      4月間出租門牌號碼嘉義縣○○鄉○○村0鄰000號之不當得利
      予原告賴振忠45,000元、賴振陸45,000元，及自起訴狀繕
      本送達翌日起，被告賴芳成等4人按月給付原告賴振忠750
      元、賴振陸750 元，有無理由？
    2.被告賴芳成等4人以曾支出109年至110年間系爭建物修繕
      費用97,700元，並以原告賴振忠、賴振陸應各分擔24,425
      元與原告賴振忠、賴振陸前項不當得利請求主張抵銷，有
      無理由？
    3.原告請求被告返還代墊被繼承人賴清標喪葬費用507,800
      元，有無理由？
    4.原告請求返還代墊賴氏祖先撿骨及納骨堂費用，被告賴振
      安20,000元；被告賴芳成等4人各5,000元，有無理由？
    5.原告賴振忠請求被告賴振安應返還請領勞工保險喪葬津貼
      68,700元，有無理由？　　　　
四、得心證之理由：
(一)原告請求被告賴芳成等4人應給付關於自105年5月至110年4
    月間出租門牌號碼嘉義縣○○鄉○○村0鄰000號之不當得利予原
    告賴振忠45,000元、賴振陸45,000元，及自起訴狀繕本送達
    翌日起，被告賴芳成等4人按月給付原告賴振忠750元、賴振
    陸750元，有無理由？
　1.按無法律上之原因而受利益，致他人受損害者，應返還其利
    益，雖有法律上之原因，而其後已不存在者，亦同，民法第
    179條定有明文。又各共有人按其應有部分，對於共有物之
    全部雖有使用收益之權。惟共有人對共有物之特定部分使用
    收益，仍須徵得他共有人全體之同意，非謂共有人得對共有
    物之全部或任何一部分有自由使用收益之權利。如共有人不
    顧他共有人之利益，而就共有物之全部或一部任意使用收益
    ，即屬侵害他共有人之權利。共有人如逾越其應有部分之範
    圍為使用收益，所受超過之利益，即為不當得利，應就其占
    用範圍，按其逾越應有部分比例計算其所得之不當得利（最
    高法院62年台上字第1803號判決及84年度台上字第2808號判
    決意旨參照）。
　2.系爭建物由被告賴芳成等4人於108年9月5日至109年9月4日
    以每月租金3,000元出租與承租人阮氏河，並自110年5月起
    迄今，以每月租金3,000元出租與承租人曾詣翔，租金均由
    被告賴芳成等4人收取。然系爭建物為兩造所共有，原告賴
    振忠、賴振陸權利範圍各4分之1，被告賴芳成等4人權利範
    圍各16分之1，則被告賴芳成等4人將系爭建物之全部出租他
    人，並收取每月3,000元之租金，就超過其等應有部分，自
    屬無法律上原因受有收受租金之利益，並致原告受有損害，
    是原告自得請求被告賴芳成等4人返還不當得利，則原告賴
    振忠、賴振陸各請求被告賴芳成等4人返還108年9月至109年
    9月按原告之應有部分比例計算之租金價額9,000元（計算式
    ：每月租金3,00012個月1/4應有部分＝9,000），為有理由
    。
　3.又查，被告賴芳成等4人與承租人曾詣翔所定之租賃期間為1
    10年5月5日至110年12月5日，此有被告賴芳成等4人提出之
    租約在卷可佐（見本院卷第315至328頁）。則原告另請求被
    告賴芳成等4人應自起訴狀繕本送達翌日起，即被告賴芳成
    、賴素瑩自110年5月12日起至110年12月5日止，被告賴芳志
    、賴卉心自110年5月24日起至110年12月5日止，按月分別給
    付原告賴振忠、賴振陸750元（計算式：每月租金3,000元1
    /4應有部分＝750）洵屬有據。至於原告請求110年12月5日之
    後之租金收入，因於本院言詞辯論終結前，尚未見被告賴芳
    成等4人有與承租人曾詣翔續約，或另行出租之具體事證，
    原告此部分請求自屬無據。
　4.原告雖主張105年5月至110年4月期間之租金，而其中關於10
    8年9月5日至109年9月4日期間已認定如前，至於原告請求10
    5年5月至108年9月4日，以及109年9月5日至110年4月期間，
    原告並未提出其他事證證明被告賴芳成等4人有另行出租，
    或有其他排他性之使用收益系爭建物等情事，故原告請求按
    每月3,000元請求被告賴芳成等4人給付上開期間之相當於租
    金之不當得利，即非有據，原告此部分請求，應予駁回。
　5.被告賴芳成等4人雖抗辯出租與承租人阮氏河及曾詣翔之每
    月租金3,000元，其中1,500元為建物使用費，1,500元為土
    地使用費云云。然系爭建物縱有坐落於他人之土地之情事，
    僅係系爭建物所有權人及土地所有權人間之爭議，與出租人
    與承租人間之房屋租賃關係無涉。況觀諸被告賴芳成等4人
    與承租人阮氏河及所定之「房屋租賃契約書」及其中之約定
    （見本院卷第161至167、315至328頁），均可知租金3,000
    元顯然為承租房屋之對價，被告賴芳成等4人逕自將每月租
    金3,000元解釋為1,500元之建物使用費及1,500元之土地使
    用費難認有據，被告賴芳成等4人抗辯，自非可採。
(二)被告賴芳成等4人以曾支出109年至110年間系爭建物修繕費
    用97,700元，並以原告賴振忠、賴振陸應各分擔24,425元與
    原告賴振忠、賴振陸前項不當得利請求主張抵銷，有無理由
    ？
　1.按共有物之簡易修繕及其他保存行為，得由各共有人單獨為
    之，民法第820條第5項定有明文。共有物之保存行為，係指
    保全共有物之本體或物上所存權利之行為，舉凡以防止共有
    物之有形毀損、滅失及其價格低落或權利喪失等為目的，而
    維持其現狀之行為均屬之。因此等行為，原則上均係為共有
    人之共同利益，故各共有人均得單獨為之，縱令為保存行為
    之共有人因其行為之結果，可得較大之利益，亦屬無妨（最
    高法院82年度台上字第841號判決意旨參照）。次按共有物
    之管理費及其他負擔，除契約另有約定外，應由各共有人按
    其應有部分分擔之。共有人中之一人，就共有物之負擔為支
    付，而逾其所應分擔之部分者，對於其他共有人得按其各應
    分擔之部分，請求償還，民法第822條定有明文。
　2.查被告賴芳成等4人業已提出修繕系爭建物之單據（見本院
    卷第153至159頁），且為原告不爭執形式上之真正，顯見被
    告賴芳成等4人確有支付該款項。雖無證據證明被告賴芳成
    等4人為修繕前曾經原告同意，然依系爭建物係自76年1月起
    設立稅籍並課徵房屋稅，則系爭建物屋齡至少30餘年（見本
    院卷第93至105頁），堪認系爭建物業已老舊。再觀諸被告
    提出之修繕項目包括更換不銹鋼水槽、屋頂換新、水電裝修
    、鋁窗更換、天花板及門片更新、油漆等內容，核屬簡易修
    繕及其他保存行為，依民法第820條第5項共有人得單獨為之
    。況被告賴芳成等4人於108年9月至109年9月及自110年5月5
    日起尚有出租系爭建物之情事，故被告賴芳成等4人修繕系
    爭建物上開項目，難認有何不合理之處。是以，關於此部分
    之費用，原告身為系爭建物之共有人自應分擔，被告抗辯支
    出修繕費用合計97,700元，原告賴振忠、賴振陸應依民法第
    822條按其應有部分比例各負擔4分之1即24,425元（計算式
    ：97,7004＝24,425），為有理由。
　3.再按，按二人互負債務，而其給付種類相同，並均屆清償期
    者，各得以其債務，與他方之債務，互為抵銷，民法第334
    條第1項前段分別定有明文。被告賴芳成等4人以原告賴振忠
    、賴振陸應按其應有部分比例各給付被告賴芳成等4人24,42
    5元，與原告請求被告賴芳成等4人給付9,000元，及被告賴
    芳成、賴素瑩自110年5月12日起至110年12月5日止，被告賴
    芳志、賴卉心自110年5月24日起至110年12月5日止，按月分
    別給付原告賴振忠750元、賴振陸750元之不當得利主張抵銷
    ，核與上開規定相符，則兩相抵銷後，原告前項不當得利之
    請求已無剩餘，原告自不得再向被告請求（計算式：24,425
    －9,000－7507＝10,175）。
(三)原告請求被告返還代墊被繼承人賴清標喪葬費用507,800元
    ，有無理由？
　1.按農民健康保險條例第40條規定被保險人死亡時，按其當月
    投保金額，給與喪葬津貼15個月。前項喪葬津貼，由支出殯
    葬費之人領取之。然上開喪葬津貼既在補助殯葬費之支出，
    則就已獲補助部分，即不應由遺產中重覆支付（最高法院10
    9年度台上字第1465號判決要旨參照）。查原告賴振忠於被
    保險人賴清標過世後，請領農民健康保險喪葬津貼15萬3,00
    0元等情，為兩造所不爭執（見本院卷第133、307、308頁）
    ，揆諸前揭判決要旨，該喪葬津貼既係為補助殯葬費之支出
    ，是原告主張支出被繼承人賴清標喪葬費用507,800元，自
    應扣除所領取之上開農保津貼，故原告所支出之喪葬費應為
    35萬4,800元（計算式：507,800－153,000＝354,800）。
　2.再查，本件之被繼承人賴清標於107年間因車禍過世，原告
    賴振忠、賴振陸、被告賴振安已與肇事者經嘉義縣○○鄉○○○○
    ○000○○○○○000號調解書調解成立，由肇事者賠償原告賴振忠
    、賴振陸、被告賴振安喪葬費、醫療費、精神慰撫金252萬
    元。是以，肇事者所給付原告賴振忠、賴振陸之賠償金中業
    已包括喪葬費用，且原告並未陳明受領上開賠償金後支出喪
    葬費35萬4,800元有何不足之處，故原告依不當得利之規定
    請求被告返還代墊被繼承人賴清標喪葬費用，自非有據。
　3.末按被繼承人之喪葬費用，是否為繼承費用，民法雖未為規
    定，然此項費用既為完畢被繼承人之後事所不可缺，參酌遺
    產及贈與稅法第17條第1項第10款亦規定被繼承人之喪葬費
    用由繼承財產扣除，自應由遺產負擔。經查，原告所提出支
    出被繼承人賴清標喪葬費用507,800元之相關單據，均係在1
    08年9月18日兩造就被繼承人賴清標關於遺產分割成立系爭
    調解筆錄前所支出（見本院卷第261至275頁）。又依系爭調
    解筆錄第6項業已約定「兩造對於本件遺產之分配並無異議
    ，且均同意上開分配方式。又兩造之後不得再對遺產分配有
    任何爭執，兩造願意就遺產分配所生的相關請求權均拋棄之
    （例如侵權行為損害賠償、不當得利、繼承相關請求權，舉
    例但不限）」，故原告所支出喪葬費用既屬遺產管理之費用
    ，而應先自遺產中扣除，則於兩造就遺產分割做成系爭調解
    筆錄，依系爭調解筆錄第6項，原告業已拋棄關於遺產分配
    所生之不當得利請求權，原告提起本件依不當得利請求被告
    返還代墊被繼承人賴清標喪葬費用，即非有據。
(四)原告請求返還代墊賴氏祖先撿骨及納骨堂費用，被告賴振安
    20,000元；被告賴芳成等4人各5,000元，有無理由？
  1.共有物之管理，除契約另有約定外，應以共有人過半數及其
    應有部分合計過半數之同意行之。但其應有部分合計逾三分
    之二者，其人數不予計算。依前項規定之管理顯失公平者，
    不同意之共有人得聲請法院以裁定變更之。前二項所定之管
    理，因情事變更難以繼續時，法院得因任何共有人之聲請，
    以裁定變更之。共有人依第一項規定為管理之決定，有故意
    或重大過失，致共有人受損害者，對不同意之共有人連帶負
    賠償責任。共有物之簡易修繕及其他保存行為，得由各共有
    人單獨為之；第820條、第821條及第826條之1規定，於公同
    共有準用之，民法第820條、第828第2項條分別定有明文。
  2.查本件原告支出賴府祖先撿骨即賴濶嘴、賴黃金、賴賀納骨
    堂費用合計112,000元，及賴石開撿骨及納骨堂費用合計43,
    000元，並有相關單據可佐（見本院卷第279至285頁），堪
    認屬實。惟查，依原告所提之單據記載，賴濶嘴為原告之曾
    祖，賴黃金及賴賀則為原告之祖父母，賴石開則為原告及被
    告賴振安之母親，然其等過世距今均已經過相當時日，原告
    並未舉證證明賴濶嘴、賴黃金、賴賀及賴石開撿骨及移至納
    骨堂之共有物管理行為，係經全體公同共有人過半數及其應
    有部分合計過半數之同意。準此，縱原告有支出賴濶嘴、賴
    黃金、賴賀及賴石開撿骨及納骨堂之相關費用，惟尚難僅憑
    支出上開費用遽論被告受有利益。故原告此部分之請求，並
    未舉證證明被告應共同分攤上開費用之依據，以及被告因原
    告支付上開費用而受有利益等情。是以，原告請求核與不當
    得利之要件不符，難認有據。
(五)原告賴振忠請求被告賴振安應返還請領勞工保險喪葬津貼68
    ,700元，有無理由？　
  1.按被保險人之父母、配偶或子女死亡時，得按被保險人平均
    月投保薪資，發給3 個月之喪葬津貼；勞工保險條例第62條
    第1款、本條例之喪葬津貼、遺屬年金給付及遺屬津貼，以
    一人請領為限。符合請領條件者有二人以上時，應共同具領
    ，未共同具領或保險人核定前如另有他人提出請領，保險人
    應通知各申請人協議其中一人代表請領，未能協議者，喪葬
    津貼應以其中核計之最高給付金額，遺屬津貼及遺屬年金給
    付按總給付金額平均發給各申請人；保險人依前二項規定發
    給遺屬給付後，尚有未具名之其他當序遺屬時，應由具領之
    遺屬負責分與之，勞工保險條例第62條第1款、第63條之3第
    2項、第4項分別定有明文。又依行政院勞工委員會100年12
    月23日勞保2字第1000140467號函示內容，依勞工保險條例
    第63條之3第2項及第4項規定，請領家屬死亡喪葬津貼，符
    合請領條件者有2人以上時，應共同具領，未共同具領或保
    險人核定前如另有他人提出請領，保險人應通知各申請人協
    議一人代表請領，未能協議者，喪葬津貼應以其中核計之最
    高給付金額平均發給各申請人。保險人依規定發給家屬死亡
    喪葬津貼後，尚有未具名之其他符合請領條件者，應由具領
    之申請人負責平均分與之。
  2.參諸上開規定及函示可知，同時以被保險人身分符合請領家
    屬死亡喪葬津貼之人若超過一人以上者，原則上應共同具領
    ，若未共同具領，應由具領之申請人負責平均分與其他符合
    請領條件之人。是以，原告賴振忠與被告賴振安於被繼承人
    賴清標過世之時，既均為投保勞工保險之被保險人，被告賴
    振安未依上開規定與原告共同具領，自應將單獨自勞保局領
    取之喪葬津貼137,400元平均分與原告，故原告賴振忠依民
    法第179條請求被告賴振安返還68,700元（計算式：137,400
    2＝68,700），自屬有據。
  3.依前揭規定可知，喪葬津貼之請求權人為被保險人，故被繼
    承人賴清標過世時，被告賴振安以勞工保險被保險人身分申
    請勞保家屬死亡給付，經勞工保險局核付之喪葬津貼，實屬
    被告賴振安本身基於保險契約所取得之給付，非屬被繼承人
    賴清標之遺產，故系爭調解筆錄第6項之效力並不及於被告
    賴振安所領取之勞工保險喪葬津貼，被告賴振安抗辯為無理
    由。
五、從而，原告賴振忠依民法第179條請求被告賴振安給付68,70
    0元及自起訴狀繕本送達翌日即110年5月24日起（見本院卷
    第55頁）至清償日止，按週年利率5％計算之利息，為有理由
    ，應予准許。原告賴振忠、賴振陸逾此範圍之請求，為無理
    由，均應予駁回。
六、本件事證已臻明確，兩造其餘攻擊防禦方法及所為舉證，核
    於判決結果無影響，爰不逐一論述，附此說明。
七、本件原告賴振忠勝訴部分，係就民事訴訟法第427條第1項適
    用簡易程序所為被告部分敗訴之判決，依民事訴訟法第389 
    條第1項第3款規定，應依職權宣告假執行。並依同法第392
    條第2項規定，依聲請宣告被告於預供擔保後，得免為假執
    行。原告陳明願供擔保，請准宣告假執行，無非係促請本院
    依職權為假執行之發動，自無為准駁諭知之必要。至原告敗
    訴部分，其假執行之聲請失所附麗，應併予駁回。
八、訴訟費用負擔之依據：民事訴訟法第79條、第85條第1項。
中　　華　　民　　國　　110 　年　　10　　月　 　7　　日
                  臺灣嘉義地方法院嘉義簡易庭
                                  法　官　陳寶貴
以上正本係照原本作成。
如對本判決上訴，須於判決送達後20日內向本庭（嘉義市○○路00
0○0號）提出上訴狀（均須按他造當事人之人數附繕本）。如委
任律師提起上訴者，應一併繳納上訴審裁判費。
中　　華　　民　　國　　110 　年　　10　　月　　7 　　日
                                  書記官  江靜盈
附表：
一、兩造就被繼承人賴清標所留的下列遺產，願意以如下之方式     作遺產分割及分配： ㈠土地部分：下列八筆土地，由公同共有改為分別共有 ⒈嘉義縣○○鄉○○段000號，權利範圍1/6：分割後，由賴芳   成、賴芳志、賴素瑩、賴卉心各取得權利範圍1/96；賴振陸、   賴振忠、賴振安各取得權利範圍1/24。 ⒉嘉義縣○○鄉○○段000號，權利範圍1/6：分割後，由賴芳   成、賴芳志、賴素瑩、賴卉心各取得權利範圍1/96；賴振陸、   賴振忠、賴振安各取得權利範圍1/24。 ⒊嘉義縣○○鄉○○段000號，權利範圍1/2：分割後，由賴芳   成、賴芳志、賴素瑩、賴卉心各取得權利範圍1/32；賴振陸、   賴振忠、賴振安各取得權利範圍1/8。 ⒋嘉義縣○○鄉○○段000號，權利範圍1/6：分割後，由賴芳   成、賴芳志、賴素瑩、賴卉心各取得權利範圍1/96；賴振陸、   賴振忠、賴振安各取得權利範圍1/24。 ⒌嘉義縣○○鄉○○段000號，權利範圍1/2：分割後，由賴芳   成、賴芳志、賴素瑩、賴卉心各取得權利範圍1/32；賴振陸、   賴振忠、賴振安各取得權利範圍1/8 。 ⒍嘉義縣○○鄉○○段000號，權利範圍全部：分割後，由賴芳   成、賴芳志、賴素瑩、賴卉心各取得權利範圍1/16；賴振陸、   賴振忠、賴振安各取得權利範圍1/4 。 ⒎嘉義縣○○鄉○○○段000 號，權利範圍22/264：分割後，由   賴芳成、賴芳志、賴素瑩、賴卉心各取得權利範圍22/4224 ；   賴振陸、賴振忠、賴振安各取得權利範圍22/1056 。 ⒏嘉義縣○○鄉○○○段000 號，權利範圍全部：分割後，由賴   芳成、賴芳志、賴素瑩、賴卉心各取得權利範圍1/16；賴振陸   、賴振忠、賴振安各取得權利範圍1/4。 ㈡建物部分（均為未保存登記建物） ⒈門牌號碼：嘉義縣○○鄉○○村0鄰000號，權利範圍全部，   稅籍編號Z00000000000：由賴芳成、賴芳志、賴素瑩、賴卉心   各取得權利範圍1/16；賴振陸、賴振忠、賴振安各取得權利範   圍1/4 。 ⒉門牌號碼：嘉義縣○○鄉○○村0鄰000號，權利範圍全部，   稅籍編號Z00000000000：由賴芳成、賴芳志、賴素瑩、賴卉心   各取得權利範圍1/16；賴振陸、賴振忠、賴振安各取得權利範   圍1/4。 ㈢存款部分： ⒈嘉義縣○○鄉○○ ○○號：0000000000000000，於108年8月1日的存款餘額為新   臺幣（下同）52,110元，前開存款餘額，加上後續的孳息及任   何存入的款項，均按兩造的應繼權利比例分配（原告四人各1/   16，被告三人各1/4），由兩造各自領取換算後所得之金額；   如前開存款餘額有遭到扣款，例如電費等，則按應繼權利比例   計算時，應以最新的存款餘額為準。 ⑵帳號：00000000000000，該帳戶為定存（存單號碼：DD097695   ），於108年8月1日的存款餘額為1,600,000元，前開存款餘額，加上後續的孳息及任何存入的款項，均按兩造的應繼權   利比例分配（原告四人各1/16，被告三人各1/4），由兩造各   自領取換算後所得之金額。 ⑶帳號：00000000000000，該帳戶為定存（存單號碼：DD098710   ），於108年8月1日的存款餘額為500,000元，前開存款餘   額，加上後續的孳息及任何存入的款項，均按兩造的應繼權利   比例分配（原告四人各1/16，被告三人各1/4），由兩造各自   領取換算後所得之金額。 ⒉中華郵政股份有限公司水上郵局 ⑴帳號：00000000000000，於108年8月9日的存款餘額為189,886元，前開存款餘額，加上後續的孳息及任何存入的款項，   均按兩造的應繼權利比例分配（原告四人各1/16，被告三人各   1/4），由兩造各自領取換算後所得之金額；如前開存款餘額   有遭到扣款，例如電費等，則按應繼權利比例計算時，應以最   新的存款餘額為準。 ⑵存單號碼：00000000，於108年8月15日查詢的存款餘額為80萬元，前開存款餘額，加上後續的孳息及任何存入的款項，均   按兩造的應繼權利比例分配（原告四人各1/16，被告三人各1/4   ），由兩造各自領取換算後所得之金額。 ⒊上開定存如果兩造有來不及領取而導致定存到期轉入活存，則   仍然依最新的存款餘額按照兩造的應繼權利比例分配（原告四   人各1/16，被告三人各1/4），由兩造各自領取換算後所得之   金額。 ⒋上開按照應繼權利比例分配於計算時，如果有無法整除的小數   點，則採四捨五入的方式，原告願意吸收進位後不利的差額。 二、辦理土地登記部分： ㈠前開八筆土地目前尚未辦理繼承登記，兩造均願由被告賴振陸   ，即授權被告賴振陸委請代書辦理繼承登記，於辦畢繼承登記   後，也授權被告賴振陸委請代書辦理本件調解筆錄內容之遺產   分割登記。 ㈡於辦理上開繼承及分割登記所生一切必要的費用（例如：代書   費、登記費、行政規費、雜支、影印費、書狀費、稅捐、罰金   、罰款等，舉例但不限）均由被告賴振陸先行墊付；被告賴振   陸應保留辦理上開事項之一切單據（收據及發票或付款證明等   ），被告賴振陸並應將上開花費加總計算，依兩造的應繼權利   比例（原告四人各1/16，被告三人各1/4）去分攤，除被告賴   振陸以外之兩造，於收到被告賴振陸通知應繳納之費用時，應   於15日內將應分攤的款項給付予被告賴振陸；在計算時如有無   法整除，有小數點，應採四捨五入，如最後得出金額無法一致   ，則原告願意吸收小數點進位時不利的差額。 ㈢被告賴振陸在墊支款項及委請代書時，應盡善良管理人之必要   義務，若發現代書的收費行情有高於一般市價，應先行與其他   繼承人溝通，若未溝通即擅自墊支，則就高出的部分應由被告   賴振陸自行負擔。 ㈣被告賴振陸願於收到本調解筆錄之20日內委請代書去地政事務   所辦理相關的登記手續。 三、辦理上開兩棟房屋納稅稅籍變更事項： ㈠兩造均願由被告賴振陸，即授權被告賴振陸委請代書依本調解   筆錄之分配方式向稅捐機關辦理相關納稅義務人變更登記事宜   ，換言之，於變更後的納稅義務人應為兩造且應有部分比例如   前開分配比例所示。 ㈡於辦理上開納稅義務人變更登記所生一切必要的費用（例如：   代書費、登記費、行政規費、雜支、影印費、書狀費、稅捐、   罰金、罰款等，舉例但不限）均由被告賴振陸先行墊付；被告   賴振陸應保留辦理上開事項之一切單據（收據及發票或付款證   明等），被告賴振陸並應將上開花費加總計算，依兩造的應繼   權利比例（原告四人各1/16，被告三人各1/4 ）去分攤，除被   告賴振陸以外之兩造，於收到被告賴振陸通知應繳納之費用時   ，應於15日內將應分攤的款項給付予被告賴振陸；在計算時如   有無法整除，有小數點，應採四捨五入，如最後得出金額無法   一致，則原告願意吸收小數點進位時不利的差額。 ㈢被告賴振陸在墊支款項及委請代書時，應盡善良管理人之必要   義務，若發現代書的收費行情有高於一般市價，應先行與其他   繼承人溝通，若未溝通即擅自墊支，則就高出的部分應由被告   賴振陸自行負擔。 ㈣被告賴振陸願於收到本調解筆錄之20日內委請代書去稅捐機關   辦理相關的變更登記手續。 四、被告賴振陸、賴振忠、賴振安願各給付24,300元給原告，總     給付金額為72,900元（原告各按1/4分配該筆款項），給付     方法：由被告賴振陸、賴振忠、賴振安於108 年10月21日下     午3 時前將上開款項匯入原告賴卉心名義的中國信託銀行嘉     義分行（帳號：000000000000）；原告賴卉心於收受款項後     ，應自行將其餘原告所應得之金額為分配，如原告賴卉心將     來有分配不足或不為分配的情形，由賴卉心負全部賠償及償     還責任，其餘原告不得向被告賴振陸、賴振忠、賴振安追討     或要求給付。 五、訴訟費用由原告自行負擔。 六、兩造對於本件遺產之分配並無異議，且均同意上開分配方式     。又兩造之後不得再對遺產分配有任何爭執，兩造願意就遺     產分配所生的相關請求權均拋棄之（例如侵權行為損害賠償     、不當得利、繼承相關請求權，舉例但不限）。